【裁判字號】    95,簡,193
【裁判日期】    951130
【裁判案由】    綜合所得稅
【裁判全文】
臺北高等行政法院判決
                                     95年度簡字第00193號
原      告  甲○○
被      告  財政部臺灣省北區國稅局
代  表  人  凌忠嫄(局長)
上列當事人間因綜合所得稅事件，原告不服財政部中華民國95年
1月17日台財訴字第09400611930號訴願決定，提起行政訴訟。
本院判決如下：
    主  文
原告之訴駁回。
訴訟費用由原告負擔。
    事  實
一、事實概要：原告甲○○(91年6月7日更名前為余文智)以其84
    年度綜合所得稅申報，誤採夫妻合併申報為由，於94年8月3
    日以復查申請書申請更正，經被告所屬新店稽徵所以原告申
    請不符合行政程序法第128 條規定，以94年9 月2 日北區國
    稅新店二字第0940006797號函覆否准所請。原告不服，提起
    訴願亦經決定駁回後，遂提起本件行政訴訟。
二、兩造聲明：
    (一)原告聲明：訴願決定及原處分關於補繳84年度綜合所得稅
                案均撤銷。
    (二)被告聲明：駁回原告之訴。
三、兩造之爭點：
    (一)原告主張之理由：
      1.原告於85年間結婚，於85年申報84年度所得稅時採夫妻
        合併申報，實不知結婚和申報繳稅年度是有區別，且84
        年度所得稅係由當時之配偶辦理申報並處理後續行政救
        濟。嗣原告於88年離婚搬離新店住處，迄93年收到補稅
        通知，始知84年度有一筆配偶受扶養尊親屬之所得40餘
        萬元須補稅，惟本案歷經多次復查、訴願過程，國稅局
        卻仍未發現上述錯誤，於是原告去電和新店稽徵所承辦
        人員利小姐說明本案誤採夫妻合併申報，她說這筆款項
        就不用繳亦不會移送執行，無須理會繳款書，並會再發
        文通知，惟原告迄未收到公文，始於7 月中以書面申請
        復查。果不其然，這下又說什麼過了期限，不能申請，
        又變成要繳錢了。從頭要尾我都是聽從稅務人員教我的
        方式做，但每次出來的結果又都和他們說的不一樣，實
        在教人質疑他們的專業，也難怪當初申報錯誤，以這種
        專業方式審核也當然不會發現民眾申報錯誤所在。
      2.原告於84年度並無任何所得，我們夫妻財務各自獨立，
        所以就算採個別申報原告也是不用繳稅，而且稅務人員
        有審查人民所申報案件是否合法正確之責，稅捐機關也
        都有聯線戶政機關，有無結婚都可電腦查詢及會出報表
        可稽，本案若稅務人員有審核，從一開始就應通知原告
        不能採夫妻合併申報，也不會衍生後續的問題，應該是
        國稅局有重大過失，怎麼能夠只把責任全部推到納稅人
        頭上，國稅局卻一點責任都沒有呢？
    (二)被告主張之理由：
      1.經查，原告84年度綜合所得稅行政救濟案於91年6月9日
        確定。原告於94年7 月16日以其84年度尚未結婚，當年
        度不能採夫妻合併申報，申請更正，核已逾行政程序法
        第128 條第2 項「應自法定救濟期間經過後3 個月內為
        之」規定之期限，至其訴稱該事由知悉在後，應自94年
        6 月知悉時起算5 年乙節，核婚姻狀況乃既存之事實，
        原告84年度未婚，當為其所知悉，此有戶籍謄本之婚姻
        登記資料可稽，原告於申報當年度採取對己有利之夫妻
        合併申報方式辦理結算申報，除已誤導稽徵機關溢退稅
        額外，於行政救濟期間，亦未主張更正，已有重大過失
        ，迄行政救濟確定及逾核課期間後，始主張其於申報當
        年度係未婚，請求改按分開申報，核無理由。又參酌財
        政部82年8 月10日台財稅第821493854 號函：「綜合所
        得稅納稅義務人於結算申報時，未將符合所得稅法第17
        條規定之受扶養親屬之所得合併申報，經查明各該受扶
        養親屬有所得後，始申請分開申報者，如屬罰鍰處分確
        定或已逾核課期間案件，不予受理。」之意旨，被告否
        准所請，核無不合。
      2.原告復稱不知結婚年度和申報繳稅年度要區別，及稅務
        人員有審核之責應審核出錯誤通知民眾云云。惟按，大
        法官釋字第537 號解釋文明示：「租稅稽徵程序，稅捐
        稽徵機關雖依職權調查原則而進行，惟有關課稅要件事
        實，多發生於納稅義務人所得支配之範圍，稅捐稽徵機
        關掌握困難，為貫徹公平合法課稅之目的，因而課納稅
        義務人申報協力義務。」是所得稅稽徵程序能否順利達
        成，有賴納稅義務人盡其誠實申報義務，而稽徵機關係
        就納稅義務人自行申報方式書面審核，如經調查另發現
        應徵之稅捐者，始依稅捐稽徵法第21條規定補徵或並予
        處罰。故原告所主張稽徵機關應審核出錯誤，係其不諳
        稽徵作業程序所致。原告對其主張之事實既未能提出具
        體事證，且原處分亦無適用法令錯誤或計算錯誤情事，
        自無稅捐稽徵法第28條規定之適用。
    理  由
一、本件原告起起訴時，被告之代表人為許虞哲，嗣於訴訟中變
    更為凌忠嫄，茲據新任代表人具狀聲明承受訴訟，經核無不
    合，應予准許。
二、按「納稅義務人對於因適用法令錯誤或計算錯誤溢繳之稅款
    ，得自繳納之日起5 年內提出具體證明，申請退還；逾期未
    申請者，不得再行申請。」稅捐稽徵法第28條定有明文。又
    「行政處分於法定救濟期間經過後，具有下列各款情形之一
    者，相對人或利害關係人得向行政機關申請撤銷、廢止或變
    更之。但相對人或利害關係人因重大過失而未能在行政程序
    或救濟程序中主張其事由者，不在此限。一具有持續效力之
    行政處分所依據之事實事後發生有利於相對人或利害關係人
    之變更者。二發生新事實或發現新證據者，但以如經斟酌可
    受較有利益之處分者為限。三其他具有相當於行政訴訟法所
    定再審事由且足以影響行政處分者。前項申請，應自法定救
    濟期間經過後三個月內為之；其事由發生在後或知悉在後者
    ，自發生或知悉時起算，但自法定救濟期間經過後已逾五年
    者，不得申請。」亦為行政程序法第128 條所明定。
三、本件原告84年度綜合所得稅結算申報，原採夫妻合併申報並
    列報受扶養親屬即其原配偶劉慧燕(已於88年6月1日離婚)之
    父劉廷耀，經被告以劉廷耀有其他所得411,031 元，併計歸
    課補徵原告稅額計47,466元。原告申請復查，未獲變更，提
    起訴願，遭決定駁回後，因原告未提起行政訴訟，已於91年
    6 月9 日確定在案。嗣原告以其係於85年間始與劉慧燕結婚
    ，84年度綜合所得稅誤採夫妻合併申報，於94年8 月3 日以
    復查申請書申請更正，經被告所屬新店稽徵所以原告之申請
    不符合行政程序法第128 條規定，以94年9 月2 日北區國稅
    新店二字第0940006797號函覆否准所請之事實，有前開各復
    查決定書、訴願決定書及被告前開函附原處分卷可稽，堪信
    為真實。故本件厥應審究者，係原告以申報錯誤為由申請被
    告變更原處分，於法是否有據？
四、經查，稅捐稽徵法第28條所稱「適用法令錯誤或計算錯誤」
    ，係指本於確定之事實所為單純適用法令或稅額之計算有無
    錯誤之爭執，至於主張原處分認定事實錯誤，進而為適用法
    令錯誤或計算錯誤之爭執，則非屬得依稅捐稽徵法第28條規
    定請求退稅之範疇。（參照最高行政法院94年度判字第1622
    號判決），原告主張其於85年結婚，84年綜合所得稅誤採夫
    妻合併申報，被告未依職權查核更正而依其申報核定，亦有
    違誤云云，均係對於原處分原因事實之爭執，並非本於確定
    之事實適用法令有無錯誤之爭議，亦非單純數額計算錯誤之
    問題，揆諸前揭說明，自無適用稅捐稽徵法第28條規定之餘
    地。又查，原告係於85年間與原配偶劉慧燕結婚，為原告明
    知之事實，原告於申報當年度採取對己有利之夫妻合併申報
    方式辦理結算申報，除誤導稽徵機關溢退稅額外，於行政救
    濟期間，亦從未主張更正，已有重大過失，迄行政救濟確定
    及逾核課期間後，原告始主張其於申報當年度係未婚，請求
    改按分開申報，揆諸前揭行政程序法第128 條規定，亦不得
    申請被告再開行政程序而變更原處分。
五、綜上所述，被告否准原告所請更正改採夫妻分開申報之處分
    ，並無違誤，訴願決定予以維持，亦無不合。原告仍執前詞
    ，訴請判決如其聲明所示，為無理由，應予駁回。又本件應
    適用簡易訴訟程序，爰不經言詞辯論，逕為判決如主文，併
    予敘明。
據上論結，本件原告之訴為無理由，爰依行政訴訟法第233 條第
1 項、第98條第3 項前段，判決如主文。
中    華    民    國    95    年    11    月   30     日
                            第二庭  法  官  蕭惠芳
上為正本係照原本作成。
本件以訴訟事件所涉及之法律見解具有原則性者為限，始得於本
判決送達後20日內向本院提出上訴狀並表明上訴理由，如已於本
判決宣示後送達前提起上訴者，應於判決送達後20日內補具上訴
理由（均按他造人數附繕本），且經最高行政法院許可後方得上
訴。
中    華    民    國    95    年    11    月   30     日
                                    書記官  李淑貞


司法院資訊處製作；財團法人民間司法改革基金會備份。
